【裁判字號】    92,簡抗,30
【裁判日期】    921208
【裁判案由】    返還訂金
【裁判全文】
臺灣臺中地方法院民事裁定  九十二年度簡抗字第三○號
    抗  告  人  甲○○
    相  對  人  燕京旅行社有限公司
?
    法定代理人  吳燕京
右抗告人因與相對人間請求返還訂金事件，對於中華民國九十二年十一月七日本院台
中簡易庭九十二年度中簡字第二六三五號第一審裁定提起抗告，本院裁定如左：
    主      文
原裁定廢棄，發回台灣台中地方法院台中簡易庭。
    理      由
一、抗告意旨略以：依原審裁定之理由二記載：「本件原告（即抗告人）起訴，未於
    起訴狀上載明其本人之真正住所或居所，致無法送達訴訟文書，有送達證書一紙
    附卷足憑，復無從命其補正，原告之訴難認為合法，應予駁回」等語。然事實上
    ，抗告人從未接獲原審所發出之「命原告補正通知」書函，且抗告人於起訴狀中
    已確實載明自己住所地址；而該住址也證明可將鈞院之訴訟文書送達，此有鈞院
    之送達信封可證。同一住址，卻有補正通知無法送達，而裁定可以送達之相互矛
    盾情形，實有悖常理與經驗，故有關送達，顯已違法定程序，並已損及抗告人之
    權益，請予廢棄原裁定；又依民事訴訟法第八十九條規定，因送達程序不完整或
    未完成通知補正程序，其所衍生之訴訟費用應由原審書記官負擔等語。
二、按當事人書狀依民事訴訟法第一百十六條第一項第一款規定，應記載當事人姓名
    及住所或居所，此為法定必須具備之程式。又原告之訴，其起訴不合程式者，法
    院應以裁定駁回之。但其情形可以補正者，審判長應定期間先命補正。同法第二
    百四十九條第一項第六款定有明文。此項規定，依民事訴訟法第四百三十六條第
    二項規定，簡易程序適用之。又按書狀不合程式或起訴不合程式，就其事項本身
    言之，固非不得命為補正，惟原告既未於起訴書狀記載自己之正確住居所，命補
    正之裁定事實上即無從達到於原告，而公示送達乃係視為送達（擬制送達），並
    非使受送達人確知文書內容之真實送達，命補正之裁定，當不適於為公示送達，
    是原告未於起訴狀記載正確之居住所者，其應為送達之處所顯有不明之情形，法
    院得依民事訴訟法第二百四十九條第一項第六款規定以其起訴不合程式，逕以裁
    定駁回原告之訴，但在法院未裁定駁回其訴之前，該事件尚繫屬法院，自難謂未
    起訴。最高法院著有八十八年度台抗字第二一三號裁判可資參照。經查：
  (一)本件抗告人於起訴狀記載其住居所為「台中市○區○○街一一五之二號」，有其
    起訴狀附於原審卷內可稽（見原審卷第一頁）。而原審九十二年十一月七日言詞
    辯論通知書依該址送達抗告人時，經郵局以「無此人」為由退回；原審乃於九十
    二年十一月七日以抗告人起訴，未於起訴狀上載明其本人之真正住所或居所，致
    無法送達訴訟文書，復無從命其補正，抗告人之訴難認為合法，而予裁定駁回，
    該駁回裁定經原審依該址送達抗告人時，則由其受僱人收受，已合法送達抗告人
    等節，此有本院台中簡易庭郵務送達公文封及送達證書各一份（見原審卷第二十
    五頁及第五十頁）在卷足憑。可見原審依該址可將訴訟文書送達抗告人，應認抗
    告人已依法於起訴狀記載其住居所，且並無於其後變更其送達之處所，而不向受
    訴法院陳明，致有應為送達之處所不明之情形。
  (二)從而，本件原裁定以抗告人起訴，未於起訴狀上載明其本人之真正住所或居所，
    致無法送達訴訟文書，復無從命其補正，抗告人之訴難認為合法為由，以裁定駁
    回本件抗告人之訴，容有未洽，難以維持，抗告意旨指摘原裁定不當，求予廢棄
    ，非無理由，應將原裁定廢棄，發回原法院更審。
三、至抗告人另主張原審因送達程序不完整或未完成通知補正程序，其所衍生之訴訟
    費用依法應由原審書記官負擔等語。惟按法院為終局判決時，應依職權為訴訟費
    用之裁判。上級法院廢棄下級法院之判決，而就該事件為裁判或變更下級法院之
    判決者，應為訴訟總費用之裁判；受發回或發交之法院為終局之判決者亦同。民
    事訴訟法第八十七條定有明文。復按上級法院廢棄下級法院之判決，而就該事件
    為裁判或變更下級法院之判決者（即自為判決），應為訴訟總費用之裁判，固為
    民事訴訟法第八十七條第二項上段所明定，惟若廢棄下級法院之判決而未就該事
    件自為裁判而係發回原法院更審者，該事件既非終結，勝負尚未決，即不能為訴
    訟總費用之裁判，必待受發回之法院為終局判決時，始得為訴訟總費用之裁判（
    參看同條項後段規定）。最高法院亦著有七十四年度台聲字第七九號裁判可資參
    照。而本院僅廢棄下級之裁判而未就本事件自為裁判而係發回原法院更審，本事
    件既非終結，勝負尚未決，即不能為訴訟總費用之裁判，故本院就抗告人有關本
    件訴訟費用負擔之聲請，毋庸為准駁之裁定，併予敘明。
四、據上論結，本件抗告為有理由，依民事訴訟法第四百三十六條之一第三項、第四
    百九十二條第二項裁定如主文。
中      華      民      國    九十二    年     十二     月      八      日
                                    臺灣臺中地方法院民事第四庭
~B審判長法官  張恩賜
~B法      官  林洲富
~B法      官  許秀芬
右為正本係照原本作成
如對本裁定抗告應於送達後十日內向本院提出抗告狀
中      華      民      國    九十二    年     十二     月      八      日
~B法院書記官


司法院資訊處製作；財團法人民間司法改革基金會備份。
